【裁判字號】    96,訴,293
【裁判日期】    971023
【裁判案由】    分割共有物
【裁判全文】
臺灣彰化地方法院民事判決  96年度訴字第293號
原      告  丁○○
                        155.
                        42弄.
訴訟代理人  陳政麟律師
被      告  戊○○
                        61號.
訴訟代理人  庚○○
被      告  甲○○
                        151.
            己○○
                        13樓.
            丙○○
            乙○○
                        153.
上列當事人間請求分割共有物事件，本院於民國97年10月9日言
詞辯論終結，判決如下：
    主  文
兩造共有坐落彰化縣田中鎮○○段一七二地號、地目旱、面積一
千一百八十九點三九平方公尺土地及坐落同段一七三地號、地目
旱、面積二千一百七十四點八二平方公尺等二筆土地，應合併分
割為如附件乙案（即彰化縣田中地政事務所於民國九十七年九月
十日繪製之土地複丈成果圖）所示：編號Ａ部分面積三百七十三
點八平方公尺分歸被告乙○○取得；編號Ｂ部分面積一千六百八
十二點一一平方公尺分歸原告丁○○取得；編號Ｃ部分面積三百
七十三點八平方公尺分歸被告甲○○取得；編號Ｄ部分面積一百
八十六點九平方公尺分歸被告丙○○取得；編號Ｅ部分面積一百
八十六點九平方公尺分歸被告己○○取得；編號Ｆ部分面積五百
六十點七平方公尺分歸被告戊○○取得。
訴訟費用由兩造分別按如附表所示比例負擔。
    事  實
一、被告乙○○未於最後言詞辯論期日到場，核無民事訴訟法第
    386 條各款所列情形，爰依原告之聲請，由其一造辯論而為
    判決。
二、原告主張：坐落彰化縣田中鎮○○段172 地號、地目旱、面
    積1,189.39平方公尺土地及同段173地號、地目旱、面積
    2,174.82平方公尺（下稱系爭土地）為兩造所共有，各共有
    人應有部分如附表所示，兩造就系爭土地並無不分割期限之
    約定，亦無因物之使用目的不能分割之情形，惟兩造間無法
    達成協議為分割，為此訴請裁判分割。按農業發展條例第16
    條第1項第4款規定：「本條例民國89年1月4日修正施行前之
    共有耕地，得分割為單獨所有」。查坐落系爭土地均為兩造
    於農業發展條例於89年1月4日修正施行前所共有，依農業發
    展條例第16條第1條第4款規定自得分割。又因購置毗鄰耕地
    而與其耕地合併者，得為分割合併；同一所有權人之二宗以
    上毗鄰耕地，土地宗數未增加者，得為分割合併，此農業發
    展條例第16條第1項第1款亦有明文，而本件系爭2 筆耕地毗
    鄰，現共有人相同，共有人各就2 筆農地之應有部分亦相同
    ，2 筆農地之價值（即公告現值）均相同，而原告主張之分
    割方法，所分割之宗數係不致因合併分割而有所增加，自未
    違反農業發展條例第16條防止耕地細分之立法原意，是在耕
    地宗數未增加之原則下，原告請求准予合併分割，應為法之
    所許，並提出彰化縣田中地政事務所97年8月7日複丈成果圖
    作為分割方案（如附件甲案）。原告所提之分割方案就被告
    甲○○分得土地臨路寬約有4 米，則被告甲○○分得之土地
    ，始能為通常之使用，且原告分得土地臨路寬約有13.6米，
    較符合原告應有部分1/2 之比例。被告甲○○所提如彰化縣
    田中地政事務所97年9 月10日繪製之系爭土地複丈成果圖（
    如附件乙案）所示之分割方案，就被告甲○○分得之土地鄰
    路寬約僅為3 米，恐難為通常之使用，分割後恐對鄰地主張
    通行權，故為避免分割後之糾紛，3 米寬實有過窄，且原告
    分得土地之鄰路寬僅約10 米，與原告就系爭土地應有部分
    1/2 之比例，有不符比例之情事。聲明：(1)兩造共有坐落於
    彰化縣田中鎮○○段172地號、地目旱、面積1189.39平方公
    尺土地及坐落同段172地號、地目旱、面積2174.82平方公尺
    等2筆土地，應合併應分割如附件甲案所示。(2)訴訟費用由
    被告負擔。
三、被告答辯：
  (一)被告甲○○陳稱：同意合併分割，提出如彰化縣田中地政事
    務所97年9月10日繪製之系爭土地複丈成果圖（如附件乙案
    ）為分割方案。並聲明；請求駁回原告之訴，訴訟費用由原
    告負擔。
  (二)被告己○○、丙○○及被告戊○○訴訟代理人庚○○陳稱：
    同意被告甲○○於97年6月24日所提方割方案（即如附件乙
    案）。並聲明；請求駁回原告之訴，訴訟費用由原告負擔。
  (三)被告乙○○雖未於最後言詞辯論期日到場，惟據其於之前言
    詞辯論期日到場先陳稱：同意合併分割及於97年6月24日所
    提方割方案等語；後改稱：依97年8月5日其提出分割方案（
    如附件丙案）等語，並聲明；請求駁回原告之訴，訴訟費用
    由原告負擔。
四、本院之判斷：
  (一)原告主張系爭土地為如附表所示之兩造共有人所有，應有部
    分各如附表所示，且共有人間就上開系爭土地，無不分割期
    限之約定，亦無因物之使用目的不能分割之情形，惟無法協
    議分割等事實，業據其提出土地登記謄本、地籍圖謄本等件
    為證，其餘被告亦未提出書狀為答辯或爭執。是此部分，堪
    信為真實。
  (二)按各共有人，得隨時請求分割共有物，但因物之使用目的不
    能分割或契約訂有不分割之期限者，不在此限，又共有物之
    分割，依共有人協議之方法行之，分割之方法，不能協議決
    定者，法院得因任何共有人之聲請，命為下列之分配：(1)以
    原物分配於各共有人；(2)變賣共有物，以價金分配於各共有
    人，且以原物為分配時，如共有人中，有不能按其應有部分
    受分配者，得以金錢補償之，民法第823條第1項、第824條
    分別規定甚明。從而，原告為系爭土地之共有人之一，依上
    開規定，以其他共有人為共同被告，請求裁判分割系爭土地
    ，要無不合，應予准許。
  (三)本院至現場履勘結果，系爭2 筆土地之地目均為旱，使用分
    區均為山坡地保育區，使用地類別均為農牧用地，2 筆土地
    相鄰一起，整體略成梯形，目前有部分共有人之建物數棟分
    別坐落該2筆土地上，且系爭土地西側面臨現有主要道路即
    彰化縣員林鎮○○路○段，系爭172地號土地南側有巷道可供
    通行等情，此為兩造當場履勘時所不爭執，復經本院會同彰
    化縣田中地政事務所測量人員勘測屬實，此有本院勘驗筆錄
    、彰化縣田中地政事務所96年6月28日所繪製之土地複丈成
    果圖在卷可稽。又按每宗耕地分割後每人所有面積未達0.25
    公頃者，不得分割，但因購置毗鄰耕地而與其耕地合併者，
    得為分割合併；同一所有權人之二宗以上毗鄰耕地，土地宗
    數未增加者，得為分割合併；或於農業發展條例89年1月4日
    修正施行前之共有耕地，得分割為單獨所有。又按耕地：指
    依區域計畫法劃定為特定農業區、一般農業區、山坡地保育
    區及森林區之農牧用地，農業發展條例第16 條第1項第1、4
    款及第3條第11項分別定有明文。查依據原告所提出之土地
    登記謄本，兩造共有系爭172、173地號土地相鄰，均屬山坡
    保育區內之農牧用地，系爭172地號土地面積1,189.39平方
    公尺；系爭173地號土地面積2,174.82平方公尺，共有二筆
    土地之比例相同，並於89年1月4日以前取得系爭土地，故本
    件依上開規定得合併分割為單獨所有。系爭土地既無不能分
    割之情形，且無不為分割之約定，是以原告依民法第823 條
    第1項規定請求分割上開土地，於法有據，應予准許。
  (四)本院依據上情審酌兩造利益、使用現況及系爭土地整體利用
    價值及系爭土地屬於農業發展條例所稱之耕地，其分割後之
    宗數不得超過共有人之人數。查原告所提如附件甲案之分割
    方法，被告己○○、丙○○、甲○○各分配編號C、D、E之
    位置，並非方正，被告甲○○部分幾呈六角形；被告丙○○
    部分呈現直立狹長梯形；被告己○○呈現直立狹長梯形但部
    分有凹陷，有破壞國土利用便利單純、方正整體性之嫌，故
    上開甲案，難認允當可採。又依如附件乙案為分割方法，除
    能排除附件甲案所有上述不利事項外，被告己○○、丙○○
    各分配編號E、D略成長方形；被告甲○○分配C之位置，除
    有對外3米寬土地以足供其人車單獨對外通行外，其餘部分
    土地五角形而似成梯形，其上建築房屋；原告分配編號B部
    分土地，除面臨山腳路部分面寬由約13公尺（附件甲案）稍
    減為約10.5公尺（附件乙案），對原告稍微影響外，其餘地
    形、兩造土地整體利用與經濟價值之提升，其效用、便利性
    、單純化均較如附件甲案更加提升、有利。原告主張該乙案
    ，使被告甲○○分得土地路寬約3公尺，恐難為通常之使用
    ，分割後恐對鄰地主張通行權云云，恐屬多慮，難為可採。
    另被告乙○○提出如附件丙案之方割方法，兩造分配位置之
    土地，其地形雖與乙案差異不多，但原告與被告乙○○分配
    位置面臨山腳路部分，面寬各約7.5公尺、23公尺，對應系
    爭土地應有部分比例為1/2及1/9，顯然該丙案分割方法獨厚
    被告乙○○而已，卻對原告相當不利，違反合理、公平與整
    體利用原則，亦無法促進整體價值提升。綜上所述，本院認
    附件乙案作為本件分割方法，既有上開優點、效益存在，且
    對其中一造尚無特別不利因素存在，實屬適當，應為可採，
    爰判如主文第1項所示。
五、訴訟費用負擔之依據：民事訴訟法第78條、第80條之1、第
    85條第1項但書。
中    華    民    國    97    年    10    月    23    日
                    民事第二庭    法  官  張德寬
附件：
甲案：彰化縣田中地政事務所97年8 月7 日繪製之系爭土地複丈
      成果圖。
乙案：彰化縣田中地政事務所97年9 月10日繪製之系爭土地複丈
      成果圖。
丙案：被告乙○○於97年8月5日提出系爭土地分割方案。
附表：
┌──┬────┬──────┬──────┬─────┐
│編號│共有人  │彰化縣田中鎮│彰化縣田中鎮│訴訟費用負│
│    │        │文武段172地 │文武段173地 │擔比例    │
│    │        │號土地應有部│1號土地應有 │          │
│    │        │分比例      │部分比例    │          │
├──┼────┼──────┼──────┼─────┤
│ 1  │甲○○  │   1/9      │   1/9      │   1/9    │
├──┼────┼──────┼──────┼─────┤
│ 2  │戊○○  │   1/6      │   1/6      │   1/6    │
├──┼────┼──────┼──────┼─────┤
│ 3  │丁○○  │   1/2      │   1/2      │   1/2    │
├──┼────┼──────┼──────┼─────┤
│ 4  │己○○  │   1/18     │   1/18     │   1/18   │
├──┼────┼──────┼──────┼─────┤
│ 5  │丙○○  │   1/18     │   1/18     │   1/18   │
├──┼────┼──────┼──────┼─────┤
│ 6  │乙○○  │   1/9      │   1/9      │    1/9   │
└──┴────┴──────┴──────┴─────┘
以上正本係照原本作成。
如對判決上訴，應於判決送達後20日內向本院提出上訴狀。
中    華    民    國    97    年    10    月    27    日
                                書記官  魏淑美


司法院資訊處製作；財團法人民間司法改革基金會備份。
